【裁判字號】    90,訴,993
【裁判日期】    901231
【裁判案由】    偽證
【裁判全文】
臺灣臺南地方法院刑事判決                            九十年度訴字第九九三號
    公  訴  人  臺灣台南地方法院檢察署檢察官
    被      告  甲○○○
右列被告因偽證案件，經檢察官提起公訴（九十年度偵字第四一七五號），本院判決
如左：
    主  文
甲○○○無罪。
    理  由
一、公訴意旨略以：
    緣被告甲○○○於民國八十八年十二月十日，向葛邱華美借款新台幣（下同）三
    十五萬元，而簽發三紙面額均為十萬元及一紙面額為五萬元之本票交付葛邱華美
    收執，八十九年四月間，甲○○○償還十萬元，葛邱華美遂將其中一紙面額十萬
    元之本票返還甲○○○。八十九年十月二十三日，穆淑女（已死亡，另為不起訴
    處分）至台南市○○路十號四樓之三葛邱華美住處，向葛邱華美拿取上開甲○○
    ○所簽發，面額共計二十五萬元之剩餘本票三紙，表示欲代葛邱華美向甲○○○
    催討借款。詎穆淑女於八十九年十月二十三日至八十九年十一月初間某日，向甲
    ○○○收取上開借款連同利息共計二十五萬三千六百元後，竟意圖為自己不法之
    所有，將上開所持有之葛邱華美所有之款項侵占入己。而甲○○○亦明知穆淑女
    曾代葛邱華美向其收取上開二十五萬三千六百元之款項，嗣因葛邱華美曾對其提
    起誹謗告訴，遭法院判刑有期徒刑三月而懷恨在心，竟於九十年七月六日下午，
    在本署第四偵查庭以證人身分作證時，就案情有重要關係之事項，供前具結，而
    為虛偽陳述「穆淑女並無代葛邱華美拿其所簽發之本票向其催討，欠葛邱華美的
    錢，都是葛邱華美來要的」等語。案經葛邱華美告發偵辦，因認被告甲○○○所
    為，係犯刑法第一百六十八條之偽證罪嫌。
二、起訴書認被告涉有偽證罪嫌之依據：
  (一)右揭事實，業據告發人葛邱華美指述綦詳，且證人陳春玉到庭結證供稱：約八十
    九年九、十月間，伊去找葛邱華美收保險費，她告訴伊說，她與穆淑女、甲○○
    ○間有債務糾紛，叫伊去幫她們會算一下，葛女就帶伊去找穆淑女，就當場會帳
    。穆女有說葛邱華美借錢給甲○○○，是設定抵押權給穆淑女。有聽到穆淑女向
    葛邱華美說，她已幫其向甲○○○收取款項，但她不願歸還給葛邱華美，她要還
    給甲○○○，叫葛邱華美直接向甲○○○要，金額好像是二十九萬多元。並有聽
    到葛邱華美向穆淑女說，先將甲○○○所簽發之四張本票還給她，但穆淑女拿不
    出來等語，雖證人陳春玉所證述之時間、金額及本票之張數，與告發人之指述有
    些微出入，然此係因時間久遠，記憶衰退所致，其所為證詞與告發人之指述，大
    致上仍屬相符，堪予採信。又證人蔡劉妹亦到庭結證供稱：伊是賣小籠包的，
    有一天（時間忘記了），穆淑女到伊店裏說她跟葛邱華美約好，要去找甲○○○
    ，後來坐了一會兒，她說不等了，她要先去找葛邱華美拿本票去向甲○○○要錢
    等語。
  (二)就被告歸還積欠告發人之二十五萬元尾款情節部分，被告於九十年七月十九日偵
    訊中，先前供稱：向葛邱華美借款三十五萬元，於八十九年十一月初全部還清了
    云云，後又改稱：伊於八十九年四月間，將台南市○○路十八巷十五號之三房子
    賣掉，就將欠葛女的錢還清了云云，其前後供述不一；又被告於九十年七月六日
    曾提出一紙告發人所書寫之明細表一紙，以茲證明其於八十九年四月間，償還告
    發人一紙案外人吳志偉所簽發，面額十萬元之郵政支票及現金十三萬元後，所剩
    餘積欠告發人之款項（二十二萬元）已陸續償還告發人，然就該明細表內容觀之
    ，該明細表並無年度之記載，只記載六月份至十二月份共計二萬三千六百元及每
    月付利息一萬七千五百元之字樣，再如何加總亦無法達到二十二萬元之數，況該
    明細表尚有記載「十二月份」之金額，顯然與被告所稱：於八十九年四月間或八
    十九年十一月初即將借款還清云云不符，應以告發人所稱：甲○○○只於八十九
    年四月間，償還一紙吳志偉所發票之郵政支票十萬元，甲○○○除了三十五萬元
    外，還有零星向伊借款，此張（明細表）就是借款明細，此明細表指的是八十七
    年間的借款，是在八十七年底或八十八年初所寫等語為可採。
  (三)被告於九十年二月二日檢察事務官第一次詢問時曾供稱：（問：穆淑女有拿三張
    你給邱華美的本票，去向你要錢？）我開給她們二人本票，我搞不清楚是給誰的
    ，她們拿本票來，伊就還錢。（問：穆淑女有向你說是請你清償邱華美借的部分
    否？）伊認本票不認人，穆淑女沒有說過等語，足認同案被告穆淑女確曾拿被告
    所簽發交付告發人之本票，向被告催討債務等情。
  (四)綜上所述，被告所辯，顯係卸責之詞，不足採信，從而其於九十年七月六日所為
    之證詞，亦堪認係虛偽之陳述無訛。此外，復有上開偵查筆錄及證人結文各一份
    在卷可按，且被告此部分作證事項，足以造成同案被告穆淑女侵占犯行是否實體
    成立之影響，乃對案情有重要關係之事項顯屬無疑，是被告犯嫌堪予認定。
三、按刑法第一百六十八條偽證罪之成立，其犯罪主体必須係證人、鑑定人或通譯之
    一者，始足當之；次按被告係居當事人之地位，共同被告亦屬被告。是以，被告
    在我國現制，其陳述雖足為證據資料，但不得以之為證人。因之共同被告亦不得
    為證人。又按「偽證罪之成立，以虛偽陳述之證人已於供前或供後具結為其成立
    要件之一，所謂具結，係指依法有具結能力之人，履行其具結義務而言，若法律
    上不得令其具結之人，而誤命其具結者，即不發生具結之效力。又證人與本案有
    共犯之關係者，不得令其具結」，最高法院著有八十二年度台上字第四四０九號
    裁判可稽。再按刑事訴訟法第一百八十六條第三款規定：「證人應命具結。但有
    左列情形之一者，不得令其具結：．．．．．三、與本案有共犯或有藏匿犯人及
    湮滅證據、偽證、贓物各罪之關係或嫌疑者．．．．．」。詳言之，具有共犯或
    其他相牽連關係之共同被告，在同一訴訟程序中，即不得以共同被告中之一人為
    他共同被告之證人加以訊問。換言之，必須係非共犯或無其他相牽連關係之共同
    被告，雖在同一訴訟程序中，而無利害相關之情形，始得許其就僅關於他共同被
    告之事項作為證人加以訊問。
四、查被告甲○○○於偵查中，係檢察署九十年度發查字第四二一號侵占案之被告（
    告訴人係葛邱華美）；亦係九十年度偵字第四一七五號侵占案之共同被告（告訴
    人亦係葛邱華美；另一共同被告則為穆淑女），此核閱該二案卷宗甚明；而該穆
    淑女已被列為九十年度發查字第卅九號侵占案之被告，告訴人亦為葛邱華美，此
    亦經核閱該案卷屬實。復經細稽該90年發查字第四二一號案卷所附「追加被告告
    訴狀」所載，告訴人係認甲○○○涉嫌與穆淑女共同侵占而追加甲○○○為共同
    被告前來（見四二一號偵查卷第一、二頁）。本院進而詳稽90偵四一七五號案卷
    ，檢察事務官於其卷證分析報告書亦載：「．．．詎被告穆淑女意圖為自己不法
    之所有，竟將告訴人所委託之抵押權登記，登記自己為權利人，且將甲○○○所
    清償上開三張本票含利息共二十五萬三千六百元變易持有為所有，侵占入己花用
    ，更串通甲○○○隱匿事實真相，二人間就上開罪嫌，顯有犯意連絡，行為分擔
    事實，皆為共同正犯．．．」（見四一七五號卷頁一）。互核上開案卷當事人之
    記載方式、追加被告告訴狀之意旨及分析報告書所載內容以觀，業已足證於偵查
    中甲○○○係被列為被告之身分，且被認為與他共同被告穆淑女具有共同正犯之
    關係，至為明確。進而詳稽90偵四一七五號偵查卷90年７月６日偵查庭期日之報
    到單所載，甲○○○係以被告身分報到（見四一七五號卷第頁），益證甲○○
    ○於前開案件確係屬於共同被告、共同正犯之關係無訛。準此，按諸前開之說明
    ，於前開案件偵查中，即不得以共同被告甲○○○為證人加以訊問；亦不得以具
    有共犯關係之共同被告甲○○○為證人加以訊問；復依刑事訴訟法第一百八十六
    條第三款之規定，自不得令甲○○○具結；而90偵字第四一七五號90年７月６日
    偵查期日，竟也違反上開規定令甲○○○具結（見四一七五號卷頁之證人結文
    ），依上開最高法院裁判旨意，即不發生具結之效力。綜上所查，本件被告甲○
    ○○於偵查中所為「具結供證」之行為，既不發生具結之效力，核與刑法偽證罪
    之構成要件「供前或供後具結」並不該當，自應諭知無罪。
五、據上論斷，應依刑事訴訟法第三百零一條第一項，判決如主文。
六、本件經檢察官羅瑞昌到庭執行職務。
中      華      民      國      九十      年    十二      月  三十一    日
                              臺灣臺南地方法院刑事第一庭
                                    法  官   蘇義洲
右正本證明與原本無異。
如不服本判決，應於判決送達後十日內向本院提出上訴狀( 應附繕本 )。
                                    書記官   岑  玢
中      華      民      國      九十一      年      一      月    十    日


司法院資訊處製作；財團法人民間司法改革基金會備份。
